【裁判字號】    88,上更(一),94
【裁判日期】    890803
【裁判案由】    分割共有物
【裁判全文】
臺灣高等法院高雄分院民事判決  八十八年度上更(一)字第九四號
      上  訴  人  丁○○
      上  訴  人  乙○○
      右二人共同
      訴訟代理人  吳澄潔律師  住屏東市○○路一六八之一號
      上  訴  人  壬○○      .
      上  訴  人  甲○○      .
      上  訴  人  庚○○      .
      兼右三人共同
      訴訟代理人  癸○○      .
      被上訴人    己○○      .
      被上訴人    戊○○      .
      被上訴人    辛○○      .
      被上訴人    丙○○      .
右當事人間請求分割共有物事件，上訴人對於中華民國八十五年七月二十二日台灣高
雄地方法院八十四年度重訴字第五○二號第一審判決提起上訴，經最高法院第一次發
回更審，本院判決如左：
      主      文
原判決廢棄。
兩造共有如附表一所示編號一至十號土地合併分割如下：如附圖戊（一）七七地號部
分，面積四七．七二平方公尺，七八號部分，面積四二．七二平方公尺；七九地號Ａ
部分，面積七．八三平方公尺；七九地號Ｂ部分，面積一九．八三平方公尺，均歸乙
○○取得；七九地號Ｃ部分，面積一四．六四平方公尺；八０地號部分，面積八三．
六三平方公尺；附圖戊（三）八一地號乙部分，面積六．四七平方公尺，均歸丁○○
取得；八一地號丙部分，面積一四．一二平方公尺，歸己○○取得；附圖戊（一）八
二地號，面積一四七．九０平方公尺，歸戊○○取得；附圖戊（二）八三地號，面積
一四七．九０平方公尺，歸己○○按應有部分一００００分之三七九三，戊○○按應
有部分一００００分之一四四一，辛○○按應有部分一００００分之二一三七，丙○
○按應有部分一００００分之二六二九共同取得；附圖戊（三）二０九地號Ａ部分，
面積三一．九三平方公尺，歸己○○按應有部分六分之二，戊○○按應有部分六分之
二，辛○○按應有部分六分之一，丙○○按應有部分六分之一共同取得；二０九地號
甲部分，面積八．八五平方公尺，歸丁○○取得，附圖戊（二）二０九地號Ｂ部分，
面積九．九七平方公尺，歸壬○○、甲○○、癸○○、庚○○分別按應有部分各四分
之一共同取得；二０九地號Ｃ部分，面積八．八六平方公尺歸戊○○取得；附圖戊（
一）二一一地號，面積一０六．二八平方公尺，歸己○○取得；附圖戊（二）二一二
地號Ａ部分，面積二七．一０平方公尺，歸辛○○取得；二一二地號Ｂ部分，面積五
五．五五平方公尺，歸壬○○、甲○○、癸○○、庚○○分別按應有部分各四分之一
共同取得；二一二地號Ｃ部分，面積四．八七平方公尺，歸戊○○取得。
己○○、丁○○、乙○○、應依附表三就其增加之價值各給付新台幣拾貳萬柒仟貳佰
肆拾柒元、壹佰零壹萬陸仟肆佰捌拾柒元、壹佰貳拾參萬壹仟參佰捌拾柒元，由戊○
○、辛○○、壬○○、甲○○、癸○○、庚○○、丙○○、各依附表三所示減少之價
值分別受領新台幣壹佰零參萬陸仟壹佰壹拾元、參拾陸萬捌仟柒佰拾肆元、柒萬壹仟
壹佰零貳元、柒萬壹仟壹佰零貳元、柒萬壹仟壹佰零參元、柒萬壹仟壹佰零參元、陸
拾捌萬伍仟捌佰捌拾柒元。
第一、二審及發回前第三審訴訟費用由上訴人負擔二分之一，餘由被上訴人負擔。
      事      實
甲、上訴人方面：
壹、上訴人丁○○、乙○○：
一、聲明：
（一）原判決廢棄。
（二）右開廢棄部分，被上訴人在第一審訴訟駁回。
（三）歷審訴訟費用均由被上訴人負擔。
二、陳述：除與原審及本院前審判決（本院八十五年度上字第五一五號）所載者相同
    ，予以引用外，另補稱：
（一）台灣人民於日據時期，不動產物權依法律行為有變動者，當事人意思表示一致
      時，即生效力，不以登記為必要。則原土地所有人洪庇將系爭土地分成四份，
      分別由兩造之祖先立鬮書取得一份，於鬮書成立時，即生不動產分割之效力，
      各自取得分得部分之單獨所有權，本件名義上共有之當事人，應照此鬮書之內
      容予以解決，不得提起本件訴訟。
（二）就系爭土地共有人於民國六十六年間已成立協議分割，而上訴人亦是照此協議
      分割之內容占有使用系爭土地，是以本案應屬協議分割內容履行之問題，不得
      提起本件訴訟。
（三）如鈞院仍認應予裁判分割，則分割方案應依鈞院前審之判決分割方案，而上訴
      人請求分取得土地係依據分管契約而來，不應再負擔補償費。
三、證據：除援用原審及本院前審之立證方法外，另補提測量圖、高雄縣政府重測結
    果通知書、照片九幀，並聲請傳訊證人王美村、王月招、洪麗華。
貳、上訴人壬○○、甲○○、庚○○、癸○○：
一、聲明：
（一）請維持鈞院前審判決。
（二）訴訟費用由被上訴人負擔。
二、陳述：除與原審及本院前審判決（本院八十五年度上字第五一五號）所載者相同
    ，予以引用外，另補稱：本件系爭土地由原一筆分割為十一筆土地，只是土地分
    割前之分筆登記，並無分割之協議。先祖所留下之四九三之一、四九三之二號土
    地辦理登記時，被上訴人己○○將上訴人壬○○、甲○○、庚○○、癸○○之持
    分登記為其所有，甚為不公平，本件應另為補償。
乙、被上訴人方面：
一、聲明：
（一）上訴駁回。
（二）訴訟費用由上訴人負擔。
二、陳述：除與原審及本院前審判決（本院八十五年度上字第五一五號）所載者相同
    ，予以引用外，另補稱：對鬮書的真正不爭執，均同意照鈞院前審分割方案，並
    依八十四年之土地公告現值為補償。
三、證據：援用原審及本院前審之立證方法。
      理      由
一、本件為分割共有物之訴，其訴訟標的對於共同訴訟之各人必須合一確定。上訴人
    丁○○、乙○○二人提起上訴，依民事訴訟法第五十六條第一項第一款規定，其
    效力及於同造之當事人壬○○、甲○○、庚○○、癸○○，合先敘明。
二、被上訴人主張：系爭如附表一所示編號一至十號土地，為兩造所共有，各共有人
    之應有部分如附表一所載，兩造就系爭土地並無不分割之約定，或因法令或物之
    使用目的不能分割之情形，惟無法達成協議分割，求為裁判分割等語。
三、上訴人丁○○、乙○○則辯以：兩造之祖先於鬮書成立時，各自取得分得部分之
    單獨所有權。且系爭土地共有人於六十六年間亦已成立協議分割，不得提起本件
    訴訟。如認應予裁判分割，上訴人請求分得土地係依據分管契約而來，不應再負
    擔補償費云云。
四、查，被上訴人主張系爭附表一所示土地，為兩造所共有，各共有人之應有部分如
    附表一所載等情，有土地登記謄本為證（原審卷第八至三十九頁、本院卷第一三
    六至一四四頁），堪信為真實。
五、被上訴人請求裁判分割，上訴人丁○○、乙○○則以前揭情詞抗辯被上訴人不能
    聲請裁判分割。經查：
 （一）兩造之祖先洪庇將其財產分為四部分，分由其子洪聘、洪得、洪條全、洪朝
       川照鬮書記載各得一份等情，固有上訴人乙○○提出為被上訴人不爭執為真
       正之鬮書一件可按（原審卷第九十九頁）。惟依該鬮書之內容觀之，洪庇係
       將系爭土地（原地號為路竹段五０三之一號）、路竹段四九三之一、同段四
       九三之二號三筆土地位置分為四部份，由洪聘、洪得、洪條全、洪朝川照鬮
       書位置掌管，作為日後建築房屋之參考（原審卷第一０二頁）。上訴人壬○
       ○、甲○○、庚○○、癸○○均否認上開鬮書之約定，係為土地所有權之分
       割。再參以上訴人乙○○、丁○○亦分別於原審、本院前審自承上開鬮書係
       約定系爭土地分管等語，有上訴人乙○○八十四年十二月二十一日答辨狀、
       八十五年七月十六日準備書狀、上訴人乙○○、丁○○八十五年十一月六日
       上訴理由狀可稽（原審卷第九十六反面、二六五頁反面、本院前審卷第四十
       九頁）。且兩造分別各因繼承洪聘（己○○、戊○○之父）、洪得（辛○○
       、丙○○之父；壬○○、甲○○、庚○○、癸○○之祖父）、洪朝川（丁○
       ○、乙○○之父）土地權利，而登記為系爭土地共有人，有戶籍謄本、繼承
       系統表（原審卷第五十八至六十三頁、一四五至一四六頁、第九十一頁）可
       證，足認洪庇、洪聘、洪得、洪條全、洪朝川書立鬮書，僅有使洪聘、洪得
       、洪條全、洪朝川取得分得土地之占有分管權利，無移轉土地所有權之意思
       。上訴人丁○○、乙○○於本院辯以鬮書成立時，洪聘等人各自取得土地單
       獨所有權，被上訴人不得請求裁判分割云云，自無可採。
 （二）系爭土地原地號為路竹段五０三之一號，於六十六年間，經分割為路竹段五
       ０三之一、五０三之九、五０三之十一、五０三之十二、五０三之十三、五
       ０三之十四、五０三之十五、五０三之十六、五０三之十七、五０三之十八
       、五０三之十九號共十一筆土地，七十七年重測後地號改編為如附表一所示
       系爭土地之地號及文南段二一０號共十一筆土地。其中文南段二一０號土地
       於八十年間經高雄縣政府徵收為道路用地，補償金由兩造領取等情，有土地
       登記謄本、高雄縣政府地籍重測土地標示變更結果通知書、高雄縣政府函文
       、高雄縣政府公告、高雄縣政府用地徵收補償清冊為證，堪信為真實。上訴
       人丁○○、乙○○以此事實抗辯兩造於六十六年成立分割協議，以系爭七七
       、七八、七九、八０號土地分歸上訴人丁○○、乙○○所有云云，被上訴人
       雖亦陳稱：「六十六年大家都已同意這樣分法了，之後他四人（指壬○○、
       甲○○、庚○○、癸○○）後悔了」云云（原審卷第八十九頁）。惟上訴人
       壬○○、甲○○、庚○○、癸○○否認兩造於六十六年間成立分割協議。查
       ，系爭土地雖由原一筆分割為十一筆土地，惟該十一筆土地仍登記為兩造共
       有，非各筆登記為部分共有人所有，則上開分割為十一筆土地登記之事實，
       僅能證明兩造同意於分割前先為分筆之登記，尚不足以證明就系爭土地已成
       立分割協議。又兩造就分筆登記後之十一筆土地如何分割，須完全無異議始
       可認為達成分割協議，若兩造對依占有位置為分割之方案雖無異議，惟就其
       他相關細節未能達成協議，亦不得認兩造已成立分割協議。上訴人丁○○、
       乙○○所請求訊問之證人王美枝、王月招、洪麗華均證述：向乙○○買土地
       蓋房子，不知共有人協議分割過程等語（本院卷第八十七至九十頁），故王
       美枝、王月招、洪麗華在上訴人乙○○占有之土地上蓋房屋，亦不能證明兩
       造就十一筆土地已成立分割協議。又被上訴人己○○曾起訴主張兩造於六十
       六至成立分割協議，請求其他共有人將系爭八三、二一一號土地應有部分所
       有權移轉登記為己○○所有，經法院以不能證明兩造有分割協議，判決己○
       ○敗訴確定等情，有台灣高雄地方法院八十一年度第一０七四號民事判決一
       紙附卷可稽（原審卷第一０三至一０七頁）。上訴人癸○○復稱：不是我們
       不辦，因旁土地（指路竹段四九三之一號）管理人名義，不能辦而拖下來（
       原審卷第八十九頁反面）；證人王月招亦證稱：我先生買乙○○分到土地，
       然後到代書辦登記，惟因過程有糾紛，所以就沒有辦等語；上訴人壬○○、
       甲○○、庚○○、癸○○且表示鬮書所載路竹段四九三之一號、四九三之二
       號土地因被上訴人之故，未取得其應有部分等語，足認上訴人壬○○、甲○
       ○、庚○○、癸○○因鬮書約定分管之他筆土地之故，對系爭土地之分割，
       尚未與其他共有人成立分割協議等情，應為可取。上訴人丁○○、乙○○抗
       辯已成立分割協議，不得請求裁判分割云云，委無可採。
  （三）兩造就系爭土地未訂不分割之特約，依使用目的亦無不能分割之情形，就分
        割方法雖均同意本院前審之分割方案，惟就補償費部分有爭執，應認分割不
        能獲致協議，從而，被上訴人訴請准予就系爭土地予以分割，依法並無不合
        。
六、查，系爭土地上，上訴人丁○○使用八０號土地建築房屋，該房屋之陽台凸出於
    二０九與八一號土地即附圖戊（三）二０九號甲部分，八一號乙部分，於八二號
    土地蓋鐵架廠房；被上訴人己○○使用八三、二一一號土地建築房屋，七七、七
    八、七九號土地有乙○○出售土地予第三人及七九號Ｂ部分為乙○○等人建造房
    屋；戊○○使用八二號土地，辛○○使用二一二號土地等情，業經原審及本院前
    審勘驗無訛，有勘驗筆錄、複丈成果圖，並有丁○○、乙○○提出為其他共有人
    未爭執之現場照片可按（原審卷第第一六四、一六五、一七０、二二一、二二二
    頁；本院前審卷第一二六、一二七、一二八頁；本院卷第第一一七、一一八頁）
    。為使己○○、戊○○、丁○○均能按其現使用土地建屋，乙○○分配得土地集
    中達充分利用目的，壬○○、甲○○、庚○○、癸○○分得土地亦能整筆有效利
    用，且兩造於原審均同意系爭土地合併分割，於本院對本院前審之分割方案除就
    補償金部分有爭執外，均同意本院前審分割方案（本院卷第五十二頁、一二五頁
    ）。又本院前審分割方案中，被上訴人就若分得之二０九號Ａ、八三號、二一二
    號Ｂ，上訴人壬○○、甲○○、庚○○、癸○○就若分得二０九號Ｂ、二一二號
    Ｂ號土地部分，願意保持共有（原審卷第二二二頁、本院卷第五十二頁反面）。
    本院審酌上情，將系爭土地合併分割如下：附圖戊（一）七七地號部分，面積四
    七．七二平方公尺，七八地號部分，面積四二．七二平方公尺；七九地號Ａ部分
    ，面積七．八三平方公尺；七九地號Ｂ部分，面積一九．八三平方公尺，均歸乙
    ○○取得；七九地號Ｃ部分，面積一四．六四平方公尺；八０地號部分，面積八
    三．六三平方公尺；附圖戊（三）八一地號乙部分，面積六．四七平方公尺，均
    歸丁○○取得；八一地號丙部分，面積一四．一二平方公尺，歸己○○取得；附
    圖戊（一）八二地號，面積一四七．九０平方公尺，歸戊○○取得；附圖戊（二
    ）八三地號，面積一四七．九０平方公尺，歸己○○按應有部分一００００分之
    三七九三，戊○○按應有部分一００００分之一四四一，辛○○按應有部分一０
    ０００分之二一三七，丙○○按應有部分一００００分之二六二九共同取得；附
    圖戊（三）二０九地號Ａ部分，面積三一．九三平方公尺，歸己○○按應有部分
    六分之二，戊○○按應有部分六分之二，辛○○按應有部分六分之一，丙○○按
    應有部分六分之一共同取得；二０九地號甲部分，面積八．八五平方公尺，歸丁
    ○○取得，附圖戊（二）二０九地號Ｂ部分，面積九．九七平方公尺，歸壬○○
    、甲○○、癸○○、庚○○分別按應有部分各四分之一共同取得；二０九地號Ｃ
    部分，面積八．八六平方公尺歸戊○○取得；附圖戊（一）二一一地號，面積一
    ０六．二八平方公尺，歸己○○取得；附圖戊（二）二一二地號Ａ部分，面積二
    七．一０平方公尺，歸辛○○取得；二一二地號Ｂ部分，面積五五．五五平方公
    尺，歸壬○○、甲○○、癸○○、庚○○分別按應有部分各四分之一共同取得；
    二一二地號Ｃ部分，面積四．八七平方公尺，歸戊○○取得。
七、又按法院裁判分割共有物，除應斟酌各共有人之利害關係，及共有物之性質外，
    尚應斟酌共有物之價格，倘共有人中有不能按其應有部分受分配，或所受分配之
    不動產其價格不相當時，法院非不得以金錢補償之（最高法院五十七年台上字第
    二一一七號判例參照）。系爭土地十筆分割後，各共有人所得之面積，或有多於
    其原應有部分面積，或有少於原應有部分之面積，且分得位置有近馬路，有離馬
    路較遠，此有地籍圖可稽（本院卷第一一四頁），系爭土地公告現值如附表二所
    載，亦不盡相同，有地價證明書可按（原審卷第六頁、本院前審卷第一五七頁）
    ，自應由分得價值較高土地之人補償分得價值低之人，始為公平。上訴人丁○○
    、乙○○雖以判決分歸其取得之土地，依鬮書、六十六年協議分管分配，依公平
    正義，無庸補償其他共有人云云。惟查，就系爭土地之協議分管只係使共有人就
    土地為管理使用，非使分管人取得該分管部分之所有權，且分管時僅就分管位置
    為大略標示，有鬮書可按，法院為裁判分割時，應以最適當分割方法為之，固宜
    斟酌分管占有情形，但非必當然將分管占有之部分分歸該分管人所有，分管人以
    分得分管之土地，抗辯無庸補償其他共有人，委無可取。本件土地所有權登記，
    各共有人之應有部分已有一定記載，且鬮書所載原地號土地所分出之二一０號土
    地經高雄縣政府徵收，只剩系爭土地十筆為分割，而兩造各分得之土地或有超過
    其應有部分，或有不足其應有部分，則系爭土地分割既使各共有人取得土地之所
    有權，依前揭判例意旨，自以應由分得價值較高土地之人補償分得價值低之人，
    始為公平。上訴人丁○○、乙○○抗辯其無庸補償云云，自無可取。兩造於本院
    均同意以系爭土地之公告現值作為補償依據，上訴人丁○○、乙○○並具狀陳述
    無委請專門人員鑑定之必要（本院卷第九十九頁）。從而，以各土地公告現值及
    各共有人所分得之土地之應有部分計算各共有人分割前、後之總現值之增減詳如
    附表二、三所示。己○○、丁○○、乙○○應就其分割後分配所得之土地所增加
    之價值補償戊○○、辛○○、壬○○、甲○○、癸○○、庚○○、丙○○所減少
    之價值，補償之情形為己○○、丁○○、乙○○、應依附表三就其增加之價值各
    給付十二萬七千二百四十七元、一百零一萬六千四百八十七元、一百二十三萬一
    千三百八十七元，由戊○○、辛○○、壬○○、甲○○、癸○○、庚○○、丙○
    ○各依附表三所示減少之價值分別受領一百零三萬六千一百十元、三十六萬八千
    七百十四元、七萬一千一百零二元、七萬一千一百零二元、七萬一千一百零三元
    、七萬一千一百零三元、六十八萬五千八百八十七元。
八、綜上所述，原審判決所命之分割方法既有可議，上訴意旨指摘原判決不當，為有
    理由，自應由本院將原判決廢棄，予以改判如主文第二、三項所示。。
據上論結：本件上訴為有理由，依民事訴訟法第四百五十條、第七十九條但書、第八
十五第一項前段、八十一條第二款，判決如主文。
中      華      民      國    八十九    年      八      月    三        日
                                      臺灣高等法院高雄分院民事第二庭
~B1審判長法官  高金枝
~B2法      官  林紀元
~B3法      官  簡色嬌
右為正本係照原本作成。
如對本判決上訴，須於判決送達後二十日內向本院提出上訴狀，其未表明上訴理由者
，應於上訴後二十日內向本院提出上訴理由書。
中      華      民      國    八十九    年      八      月    七        日
~B法院書記官  彭筱瑗
臺灣高等法院高雄分院八十八年度上更(一)字第九四號
┌────────────────────────────────────┐
│附表：一                                                                │
├──┬──────┬───────┬──────────────────┤
│編號│土地坐落地號│面積(平方公尺)│  應        有        部        分  │
├──┼──────┼───────┼──────────────────┤
│ １ │高雄縣路竹鄉│四七、七二    │己○○四分之一、乙○○八分之一、洪承│
│    │文南路七十七│              │淵四分之一、壬○○四八分之一、辛○○│
│    │地號        │              │十二分之一、甲○○四八分之一、丙○○│
│    │            │              │十二分之一、癸○○四八分之一、丁○○│
│    │            │              │八分之一、庚○○四八分之一          │
├──┼──────┼───────┼──────────────────┤
│ ２ │高雄縣路竹鄉│四二、七二    │同                                右│
│    │文南段七十八│              │                                    │
│    │地號        │              │                                    │
├──┼──────┼───────┼──────────────────┤
│ ３ │高雄縣路竹鄉│四二、三      │同                                右│
│    │文南段七十九│              │                                    │
│    │地號        │              │                                    │
├──┼──────┼───────┼──────────────────┤
│ ４ │高雄縣路竹鄉│八三、六三    │同                                右│
│    │文南段八十地│              │                                    │
│    │號          │              │                                    │
├──┼──────┼───────┼──────────────────┤
│ ５ │高雄縣路竹鄉│二０、五九    │同                                右│
│    │文南段八十一│              │                                    │
│    │地號        │              │                                    │
├──┼──────┼───────┼──────────────────┤
│ ６ │高雄縣路竹鄉│一四七、九０  │同                                右│
│    │文南段八十二│              │                                    │
│    │地號        │              │                                    │
├──┼──────┼───────┼──────────────────┤
│ ７ │高雄縣路竹鄉│一四七、九０  │同                                右│
│    │文南段八十三│              │                                    │
│    │地號        │              │                                    │
├──┼──────┼───────┼──────────────────┤
│ ８ │高雄縣路竹鄉│五九、六一    │同                                右│
│    │文南段二０九│              │                                    │
│    │地號        │              │                                    │
├──┼──────┼───────┼──────────────────┤
│ ９ │高雄縣路竹鄉│一０六、一八  │同                                右│
│    │文南段二一一│              │                                    │
│    │地號        │              │                                    │
├──┼──────┼───────┼──────────────────┤
│ １０ │高雄縣路竹鄉│八七、五二    │同                                右│
│    │文南段二一二│              │                                    │
│    │地號        │              │                                    │
└──┴──────┴───────┴──────────────────┘


司法院資訊處製作；財團法人民間司法改革基金會備份。
